臺灣臺中地方法院民事裁定　100年度聲字第288號
異　議　人　黃春霞
上列異議人對於本院所屬民間公證人陳勇仁於民國95年8月24日
所為95年度中院民認勇字第2090至2092號認證，於97年11月13日
所為97年度中院民公勇字第1846至1857號公證，及於99年7月19
日所為99年度中院民公勇字第960、961號公證提出異議，本院裁
定如下：
    主  文
異議均駁回。
異議程序費用由異議人負擔。
    理  由
一、異議意旨為：爰盧棟國為異議人之夫，盧登裕、盧明宏為盧
    棟國與異議人所生之長子、次子。鈞院所屬民間公證人陳勇
    仁，為盧棟國贈與盧明宏財產等法律行為，於民國95年8月2
    4日所辦理之95年度中院民認勇字第2090至2092號認證，於
    97年11月13日所為97年度中院民公勇字第1846至1857號公證
    ，及於99年7月19日所為99年度中院民公勇字第960、961號
    公證事務，均屬違法，理由為：1、盧棟國於95年8月由家屬
    送至私立中山醫院急診室，當晚醫生開具病危通知。經醫生
    緊急開刀清瘡之後，95年8月24日當天雖意識清楚，但自89
    年中風後，其語言功能喪失，無法清楚表達意思，其右手無
    力無法簽名，何能以言語表示要求公證人來中山醫院為其為
    所有權買賣契約公證書？2、盧棟國於97年11月13日係住在
    署立台中醫院附設護理之家，當時其躺在病床上，戴著鼻胃
    管無法說語等情，業據公證人、見證人即地政士謝秀英、盧
    登裕、外勞於臺灣臺中地方法院檢察署99年度偵續字第287
    、291號案中結證在卷。3、盧棟國並非盲人或不識字者，故
    在作成的公證書不應蓋請求人盧棟國的大拇指指印，然而系
    爭17件公證書，全部是蓋拇指印，不排除是別人拉盧棟國的
    手去蓋的。4、公證法第79條第1項第3款規定：「下列各款
    之人，不得充本法所定之見證人。但第75條第2項之情形，
    不在此限：三、於請求事件有利害關係者」。見證人謝秀英
    、楊忠貽為地政士，為賺取豐厚的代書費用，屬於對請求事
    件有「利」害關係者；盧登裕為盧棟國之長子，豈有可能贊
    成父親將百分之九十八的財產過戶給弟弟？故屬於對請求事
    件有利「害」關係者。故其等均不具備公證法所定見證人之
    資格。為此依公證法第16條第1項規定，提出異議等語。
二、經查：
(一)按請求人或利害關係人，認為公證人辦理公證事務有違法或
    不當者，得提出異議。法院認異議為有理由時，應以裁定命
    公證人為適當之處置；認異議為無理由時，應駁回之，公證
    法第16條第1項、第17條第1項分別定有明文。又公證人因當
    事人或其他關係人之請求，就法律行為及其他關於私權之事
    實，有作成公證書或對於私文書予以認證之權限，公證法第
    2條第1項定有明文。而公證法上所稱之公證，係指公證人就
    請求公證之法律行為或有關私權之事項賦與公證力，以證明
    該項法律行為之作成，或該項事實之存在，與認證所指，是
    公證人就請求人請求認證之文書，證明其文書之作成或形式
    上為真正不同；換言之，公證人辦理公證事件，係就當事人
    在公證人面前，或公證人就其親自所見之私權事實作成公證
    書，如當事人之法律行為已成立，則屬認證私證書之範疇。
    查本件公證人陳勇仁於95年8月24日所辦理之95年度中院民
    認勇字第2090至2092號公證事務，係就盧棟國所出具之三份
    證明書為認證，而屬認證私證書之範疇。關於盧棟國於95年
    8月24日之健康情形及意識狀態，係在中山醫學大學附設醫
    院住院中，當時正感染敗血症，情況穩定，意識清醒，在場
    人有盧明宏、盧登裕、主治醫師劉克森、謝秀英及印尼外勞
    看護，經公證人當場向盧棟國說明後，盧棟國表示同意，但
    因手無力無法簽名，當場捺右手拇指指印等情，有中山醫學
    大學附設醫院診斷證明書 (其上有診治醫師劉克森於95年8
    月24日之用印)、體驗筆錄附在系爭認證卷宗內可憑。則盧
    棟國於認證當時既然情況穩定，意識清醒，在場之人復有其
    子盧明宏、盧登裕、主治醫師劉克森、謝秀英及印尼外勞看
    護，足以擔保其意思表示自由未受外力不當干擾，其因病手
    無力簽名，而改以捺指印以代簽名，無違常情。異議意旨質
    疑此等認證程序有違法或不當，並無可採。
(二)查本件公證人陳勇仁於97年11月13日所辦理之97年度中院民
    公勇字第1846至1857號公證事務，係就盧棟國贈與移轉財產
    予其子盧明宏之契約所為公證。關於盧棟國於97年11月13日
    之健康情形及意識狀態，係在行政院衛生署台中醫院附設護
    理之家療養中，當時意識清楚，可接受指示做動作，有行政
    院衛生署台中醫院診斷證明書為憑。臺灣臺中地方法院檢察
    署檢察官就該署99年度偵續字第287、291號案件 (案由係異
    議人黃春霞告訴其子盧明宏偽造文書)偵查結果，亦認為：
    「…三、訊據被告（即盧明宏）堅決否認有何偽造文書犯行
    ，辯稱：伊父親與母親早已分居3、40年，伊母親因為財產
    的問題，才要聲請對父親宣告禁治產，伊父親將系爭不動產
    贈與給伊時，伊有請公證人陳勇仁，是公證人說要請醫院開
    診斷證明書才可以公證的，而在97年11月13日之前，伊父親
    已住在那裡1、2年了，該期間伊父親的主治醫師是陳禹超醫
    師等語。經查：(一)前開不動產之移轉登記案，均係由地政士
    謝秀英檢附土地登記申請書、臺灣臺中地方法院所屬民間公
    證人陳勇仁事務所公證書、土地建築改良物所有權贈與移轉
    契約書、財政部臺灣省中區國稅局贈與稅繳清證明書等資料
    代理送件，此有臺中市中山地政事務所99年2月11日中山地
    政所一字第0990002081號函在卷可稽，合先敘明。(二)證人謝
    秀英地政士於本署偵查中結證稱：『我職業是地政士，因以
    前幫盧明宏、盧登裕的父親辦案件，因而認識盧明宏、盧登
    裕。盧明宏說他父親同意把財產過戶給他，要我辦理過戶，
    我怕以後會有問題，建議他找公證人，因為他爸爸身體越來
    越不好，怕以後有人提出來說他爸爸不同意，沒有人證明他
    同意。97年11月13日在臺中醫院護理之家見證時，盧棟國講
    話不清楚，公證人問他同不同意把財產過戶給盧明宏，因為
    他講的不是很清楚，公證人就跟他說如果同意的話，就以舉
    手方式表達，公證人有逐一念地號、建號及建物的地址問盧
    棟國同不同意，盧棟國有同意把他的土地、建物移轉給盧明
    宏。』等語。另依證人陳禹超醫師於本署偵查中結證稱：『
    （提示97年11月13日之診斷證明書，這份證明書是否你所出
    具？）是，診斷書是家屬盧登裕、盧明宏要求出具的，他要
    求我們描述什麼狀況，只要是事實，就會據實填載，當時盧
    棟國的意識確實是清楚的，要他舉手，就會做舉手的動作，
    我叫他名字，他會轉過來看我。』等語，並有診斷證明書1
    份存卷可參。再依證人陳勇仁公證人於本署偵查中結證稱：
    『公證當天盧棟國躺在病床上，我針對契約內容問他是否願
    意辦理贈與手續，如果同意的話，因為當時盧棟國無法直接
    回答，我就叫他以舉手的方式表達，他有舉手。（你如何知
    道他理解宣讀的法律意思及效果？）第一、醫師有開證明表
    示他清醒。第二、他有舉手表示。』等語。證人DASIAH外勞
    看護於本署偵查中結證稱：『（妳來臺灣照顧盧棟國多久？
    ）我是2006年1月份來的，來就負責照顧盧棟國，直到2009
    年1月份，3年到期，回去2個星期，再回來也是照顧盧棟國
    。（97年11月盧棟國還住在臺中醫院護理之家，妳是否也在
    該處照顧盧棟國？）是，但是我只有白天待在那邊而已，外
    勞不能在護理之家過夜，所以我待到晚上9點多就回來濟世
    街這邊。（妳是否知道盧明宏、盧登裕有找公證人還有代書
    去護理之家做公證的事？）我在，但聽不懂他們說什麼。（
    是否還記得當天盧棟國的狀況？）如果沒有記錯的話，那天
    白天的時候有醫生和護士來看盧棟國，有和盧棟國聊天，問
    阿公即盧棟國還知不知道人，阿公的主任醫生陳禹超來問阿
    公，阿公有回應，有講話但不清楚，當時阿公還沒做氣切。
    （97年11 月當時，妳負責照顧盧棟國，當時他的情況怎樣
    ？）那時候力氣還OK，比現在還好，那時候可以舉高，可以
    握手。現在力氣小力一點，舉手沒有那麼高，只能稍微抬起
    ，那時候他眼神也OK，我跟他講話，他會看著我。（他們在
    做公證時，妳在旁邊做什麼？）我在旁邊照顧他。（阿公當
    時有無舉手？）有。（什麼情況下舉手？）問問題，那時候
    他2個兒子跟帶文件的人有問他是不是叫盧棟國，他有舉手
    ，還有聽到問他同不同意，但什麼事情同不同意，我不知道
    ，因為那個我聽不懂。（問到盧棟國同不同意時，阿公怎麼
    反應？）他就舉手。』等語，並有衛生署臺中醫院診斷證明
    書1紙、外勞居留資料查詢-明細內容顯示畫面1份、外僑入
    出境資料查詢2份在卷可佐，均核與被告前開所辯大致相符
    。(三)證人即衛生署臺中醫院附設護理之家護士林欣慧於本署
    偵查中結證稱：『（提示98年度偵字第27510號偵查卷150頁
    背面97年11 月13日盧棟國的護理紀錄）請問這個護理紀錄
    是不是妳記載的？）是。（當天是護理紀錄記載的內容為何
    ？）主是要記載盧棟國的生命徵象、使用鼻胃管喝牛奶的消
    化情形、咳嗽有痰無法自咳需要抽痰的情形，當天生命徵象
    是平穩的，精神部分我是記載精神可，意思是指精神上沒有
    倦怠或虛弱的情形。（當天他的意識狀態如何？）case
    con's clear是指意識平穩，vital sign stable是指生命徵
    象穩定。（意識平穩在醫療評估上應該是屬於哪一級？）比
    較精確的來說，應該是說他的眼神在我們叫喚他的時候是會
    轉動的，但是肢體的部分是沒有辦法自主活動，至於他是哪
    一級的我沒辦法精確的認定。（那當天的情形可以排除意識
    清楚或昏迷的情況嗎？）可以排除意識昏迷的情形，至於意
    識是否清楚，我沒辦法精確認定。（當時盧棟國的主治醫師
    是誰，醫師會不會固定來看盧棟國？）有狀況的話我們以電
    話聯絡醫師的話，醫師再決定要不要過來看，醫師沒有固定
    時間會來巡病房，一個病患會有二個醫師，一個比較資深醫
    師，另一個是比較資淺的醫師，而陳禹超醫師是照顧他的醫
    師其中之一，他是比較資深的醫師。（97年11月13日當天妳
    的班是幾點？）我當天是白天班，我當時已經是擔任護士了
    ，上班時間是早上8點到晚上8點。（提示ASIAH於99年6月10
    日偵訊筆錄第2頁）對於盧棟國的看護證稱她照顧盧棟國當
    時，盧棟國力氣還OK，比現在還好，那時候可以舉手、可以
    握手，現在比較小力一點，舉手沒有那麼高，只能稍微抬起
    ，那時候他眼神也很OK，我跟他講話，他會看著我，有何意
    見？）因為看護相處的時間比較久，我們的紀錄只是記大概
    。（提示99年度偵字第114號所附警卷之97年11月13日台中
    醫院診斷證明書，對於陳禹超醫師醫囑記載盧棟國目前意識
    清楚、可接受指示做動作，有何意見？）意識的部分我沒辦
    法確認，至於動作的部分我有點搞混了，因為我們不是只有
    照顧他1個。』等語。又公證書見證人之一即被告盧明宏之
    胞兄盧登裕於本署偵查中亦供稱：『（97年11月13日那天，
    你為何會在公證書上面見證人欄簽名？）因為我爸爸要將他
    名下的財產送與我弟弟盧明宏。（你有聽到你爸爸講說要把
    財產贈與給盧明宏？）當場有看到我爸爸同意要將他的財產
    贈與給我弟弟。（你是看到何情況？）我爸爸有發出聲音，
    他有舉手同意，公證人有朗讀贈與的內容。』等語。綜觀證
    人林欣慧於本署偵查中之前開證述，由於時隔久遠，且證人
    先後擔任照顧服務員及護士時照顧過的病患眾多，故已無法
    精確記憶本件病患盧棟國在97年11月13日當日之意識情形，
    僅可以排除意識昏迷的情形而已。準此，在尚乏其他客觀事
    證足認病患盧棟國當時已達意識不清之情況下，亦無法憑藉
    前開證人未臻明確之證述，據為與前開其他證言歧異認定之
    依據。至證人陳禹超醫師當時雖為家庭醫學科而非精神科醫
    師，然判定病患之意識清楚與否，並非專屬於精神科醫師始
    得為之，是以證人陳禹超醫師本於對其病患盧棟國之長期診
    治及97年11月13 日當日出具診斷證明書前之親自查訪，進
    而認定病患盧棟國當時之意識情形，尚難認有何違反醫院規
    定之不當」，有該案不起訴處分書在卷可憑，益證97年11月
    13日所為之公證過程，並無違反盧棟國自主意願之情形。盧
    棟國生前本有權自由處分其所有財產，其在意識清楚之情形
    下，於人生末期贈與財產予至親即其次子盧明宏，合情合理
    ，復有見證人即其長子盧登裕在場見證，若盧明宏膽敢如此
    卑劣，為侵吞父親財產，反於盧棟國自由意思，強行拉其手
    指捺印於公證文書上，而偽造文書，則在場之兄長盧登裕豈
    有坐視不管，復為之擔任見證人，助胞弟獨吞父親財產之理
    ？同理，陳禹超醫師、公證人陳勇仁、地政士謝秀英等各自
    本於醫療、公證、土地登記專業而執行業務者，又豈會因貪
    圖區區個案中之執行業務固定酬勞，而甘冒刑事追訴之風冒
    ，與盧明宏串同偽造盧棟國意思表示之文書？異議意旨空言
    主張系爭認證、公證文書上盧棟國之指印「不排除是別人拉
    盧棟國的手去蓋的」，及謂盧棟國之長子盧登裕及地政士謝
    秀英等人為公證事務之利害關係人，而不得擔任見證人云云
    ，均非有理，而無可採。
(三)又查本件公證人陳勇仁於99年7月19日所辦理之99年度中院
    民公勇字第960、961號公證事務，亦係就盧棟國贈與移轉財
    產予其子盧明宏之契約所為公證。關於盧棟國於99年7月19
    日之健康情形及意識狀態，係因中風住在台中市○區○○街
    36號家中療養，當時其插鼻胃管無法簽名及講話，惟意識清
    醒，公證人宣讀公證書及契約書並經講解闡明契約書約定之
    法律意義及效果，經盧棟國出聲並經舉手表示同意後，由其
    親蓋手印，並有見證人楊貽忠、何文正在場見證等情，有公
    證書在卷可憑。核此次公證情形與前述二期日之認證、公證
    過程同出一轍，異議意旨指公證人辦理此等公證事件有違法
    或不當所依據之理由，均屬臆測，而未能舉證以實其說，自
    無可採。
三、綜上，本件異議均為無理由，應予駁回。
四、依公證法第17條裁定如主文。
中    華    民    國    100    年    11  月    11    日
                  民事第二庭    法  官  蔡建興
上為正本係照原本作成。
如不服本裁定應於送達後10日內向本院提出抗告狀，並繳納抗告
費新臺幣1000元。
中    華    民    國   100    年    11    月    14    日
                                書記官  楊金池